【裁判字號】    99,交聲,1478
【裁判日期】    990630
【裁判案由】    交管條例聲異
【裁判全文】
臺灣板橋地方法院交通事件裁定        99年度交聲字第1478號
原處分機關  交通部公路總局臺北區監理所
異  議  人  甲○○ 原移送書.
即受處分人
上列受處分人即異議人因違反道路交通管理處罰條例案件，對於
交通部公路總局臺北區監理所99年6 月1 日所為之北監自裁字第
裁40-C00000000號裁決處分，聲明異議，本院裁定如下：
    主    文
原處分撤銷。
甲○○汽車駕駛人，駕駛汽車經測試檢定有酒精濃渡超過規定標
準，處罰鍰新臺幣玖仟伍佰元。
    理    由
一、原處分意旨略以：異議人即受處分人甲○○於民國97年1 月
    21日晚間11時46分許，駕駛車牌號碼BM-7635 號自小客車行
    經臺北縣新莊市○○路地○道時，經臺北縣政府警察局新莊
    分局光華派出所員警認有「酒後駕車經酒測值為0.84MG/L」
    之違規情形而當場掣單（北縣警交字第C00000000 號）舉發
    ，嗣經交通部公路總局臺北區監理所（下稱原處分機關）查
    證認違規屬實，乃先於97年7 月30日，依道路交通管理處罰
    條例第35條第1 項第1 款、第24條第1 項第2 款等規定（原
    裁決書漏載第24條第1 項第2 款），以北監自裁字裁40-C00
    000000號裁決書，裁處異議人吊扣駕駛執照12月，且施以道
    安講習，罰鍰則俟刑事判決確定後，再依道路交通管理處罰
    條例第35條第8 項規定執行罰鍰事宜，該裁決書經寄存送達
    後，因異議人即受處分人逾期未繳送駕駛執照，原處分機關
    乃進而將異議人即受處分人駕駛執照吊（註）銷，併自97年
    9 月14日起1 年內不得重新考領駕駛執照在案；嗣原處分機
    關俟異議人因前揭交通違規行為另受緩起訴處分，併經猶豫
    期間經過而未經撤銷，即緩起訴處分實質確定後，於99年6
    月1 日，依道路交通管理處罰條例第35條第1 項第1 款、違
    反道路交通管理事件統一裁罰基準表等規定，以北監自裁字
    第裁40-C00000000號為本件裁決處分，而對異議人裁處罰鍰
    新臺幣（下同）49,500元等語。
二、異議人異議意旨略以：因法院判決（應為「臺灣板橋地方法
    院檢察署檢察官為緩起訴處分」之誤繕）緩起訴1 年，罰款
    4 萬5 千元並捐到慈善機關（應為「向臺灣板橋地方法院檢
    察署檢察官指定之財團法人臺灣更生保護會板橋分會支付4
    萬元」之誤繕），希望監理所這邊不要再罰款等語；據此，
    爰聲明異議，請求撤銷原處分云云。
三、按汽車駕駛人飲用酒類後其吐氣所含酒精濃度超過每公升0.
    25毫克以上者，不得駕車，道路交通安全規則第114 條第2
    款定有明文；又按汽車駕駛人，駕駛汽車經測試檢定酒精濃
    度超過規定標準者，處15,000元以上60,000元以下罰鍰，道
    路交通管理處罰條例第35條第1 項第1款定有明文；查：
(一)、按94年2 月5 日公布，95年2 月5 日施行之行政罰法第26條
    規定：「一行為同時觸犯刑事法律及違反行政法上義務規定
    者，依刑事法律處罰之。但其行為應處以其他種類行政罰或
    得沒入之物而未經法院宣告沒收者，亦得裁處之。前項行為
    如經不起訴處分或為無罪、免訴、不受理、不付審理之裁判
    確定者，得依違反行政法上義務規定裁處之。」即所謂一事
    不二罰原則，探究其立法目的，無非以一行為同時觸犯刑事
    法律及違反行政法上義務規定時，由於刑罰與行政罰同屬不
    法行為之制裁，而刑罰之懲罰作用較強，依刑事法律處罰即
    足資警惕，實無一事二罰再處行政罰之必要。且刑事法律處
    罰，由法院依法定程序為之，較符合正當法律程序，應予優
    先適用。但罰鍰以外之沒入或其他種類行政罰，因兼具維護
    公共秩序之作用，為達行政目的，行政機關仍得併予裁處。
    故汽車駕駛人酒後駕車時，如同時觸犯刑法第185 條之3 之
    公共危險罪者，道路交通主管機關除依上開行政罰法第26條
    第1 項但書規定，處以其他種類行政罰外，關於行政罰鍰部
    分，即應依行政罰法第26條、道路交通管理處罰條例第10條
    等規定移送地方法院檢察署處理。其後非有行政罰法第26條
    第2 項所定不起訴等事由，不得再依道路交通管理處罰條例
    第35條第1 項第1 款規定，裁處行為人罰鍰。至酒後駕車經
    檢察官為緩起訴處分，並命駕駛人向公益團體捐款或提供義
    務勞務者，駕駛人係履行檢察官為緩起訴處分命令，此等命
    令名義上雖非刑罰，但仍是一種特殊的處遇措施，造成駕駛
    人之財產減少或義務增加，性質上亦屬干預人民自由之處分
    ，與刑事制裁無異，實質上則為刑事處罰。再者，縱認該捐
    款命令因未經法院裁判所為之處罰，非刑事處分，但捐款行
    為究具行政罰鍰之性質，自不應就同一行為再受行政罰鍰（
    臺灣高等法院96年11月刑事庭庭長法律問題研討會決議參照
    ）。
(二)、惟按，參諸94年12月28日修正公布，95年7 月1 日施行之道
    路交通管理處罰條例第35條第8 款明文規定：「前項汽車駕
    駛人，經裁判確定處以罰金低於本條例第92條第3 項所定最
    低罰鍰基準規定者，應依本條例裁決繳納不足最低罰鍰之部
    分。」暨依違反道路交通管理事件統一裁罰基準及處理細則
    第2 條所定之「違反道路交通管理事件統一裁罰基準表」內
    容可知，「汽車駕駛人駕駛小型車，飲酒後其吐氣所含酒精
    成份超過每公升0.55毫克以上，應處最低罰鍰49,500元；同
    時違反刑事法律者，經裁判確定處以罰金低於本條例第92條
    第3 項所定最低罰緩基準規定者，應依本條例裁決繳納不足
    最低罰鍰之部分」，是倘駕駛人所支付之緩起訴處分金，未
    達道路交通管理處罰條例第92條第3 項所定最低罰鍰基準規
    定者，仍須補繳不足最低罰鍰之部分，始為適法，而檢察官
    為緩起訴處分並命向公益團體捐款者，其捐款解釋上亦屬道
    路交通管理處罰條例第35條第8 項所規定之罰鍰，監理機關
    雖不得再為行政裁罰，惟若駕駛人所支付之緩起訴處分金，
    未達道路交通管理處罰條例第92條第3 項所定最低罰鍰基準
    規定者，依該條例第35條第8 項之規定，仍須補繳不足最低
    罰鍰之部分（臺灣高等法院97年11月法律座談會第39號提案
    研討結果意旨參照）。
(三)、據上，查本件受處分人即異議人於97年1 月21日晚間11時30
    分許，在臺北縣板橋市○○路友人住處飲用酒類後，已達不
    能安全駕駛動力交通工具之狀態，竟不顧公眾之安危，仍駕
    駛車牌號碼BM-7635號自用小客車，沿臺北縣新莊市○○路
    行駛，欲返回其位在臺北縣泰山鄉○○路43號之住處，嗣於
    同日晚間11時45分許，行經臺北縣新莊市○○地○道時，為
    警攔檢盤查，並對其施以呼氣酒精濃度測試，測得其呼氣酒
    精濃度高達每公升0.84毫克，而為警查獲；嗣異議人因前揭
    時地之酒後駕車同一事實，除由臺灣板橋地方法院檢察署檢
    察官以97年度速偵字第305號為緩起訴處分，緩起訴期間為1
    年，並命受處分人應書立悔過書，於緩起訴處分確定後收受
    該署檢察官執行緩起訴處分命令通知書後2 個月內，向財團
    法人臺灣更生保護會板橋分會支付40,000元，上開緩起訴處
    分於97年3 月4 日確定，受處分人並於97年5 月13日向財團
    法人臺灣更生保護會板橋分會支付40,000元完畢，而前開緩
    起訴處分期間且於98年3 月3 日期滿未經撤銷外，異議人並
    因此事件另遭警摯單舉發「酒後駕車經酒測值為0.84MG/L」
    之違規行為等情，經本院職權調閱臺灣板橋地方法院檢察署
    97年度速偵字第305 號全卷核閱無誤，且有臺北縣政府警察
    局舉發違反道路交通管理事件通知單、前揭裁決書等在卷可
    稽，併為異議人所不爭執，是此部分事實，均堪認定。
(四)、綜上，本件異議人前開飲酒後駕駛車輛之行為，業經檢察官
    為緩起訴處分，並命異議人應於收受檢察官執行緩起訴處分
    命令通知書後2 個月內，向財團法人臺灣更生保護會板橋分
    會支付40,000元，上開處分於97年3 月4 日確定，受處分人
    並於97年5 月13日向財團法人臺灣更生保護會板橋分會支付
    40,000元完畢各情，已如前述，異議人酒後駕車之行為同時
    觸犯刑法及違反行政法上義務，揆諸前揭說明，基於一事不
    二罰之原則，裁處罰鍰部分固無從再適用行政罰，惟因異議
    人經檢察官命向財團法人臺灣更生保護會板橋分會支付40,0
    00元部分，該金額未達道路交通管理處罰條例第92條第3 項
    所訂最低罰鍰基準，依臺灣高等法院97年11月法律座談會第
    39號提案研討結果意旨，原處分機關就行政罰鍰差額部分即
    9,500 元，仍得予以裁處，異議人須補繳不足最低罰鍰之部
    分，即補繳9,500 元始為適法，從而，異議人前揭辯解，並
    不可採。
四、綜上所述，異議人確有於前揭時、地飲酒後駕駛機車肇事致
    人受傷之違規行為，固屬事證明確，然依道路交通管理處罰
    條例第35條第8 項之規定，異議人既已依緩起訴處分命令支
    付40,000元，原處分機關自僅得就差額即9,500 元部分予以
    裁處，則原處分機關仍行裁處受處分人全額49,500元之罰鍰
    ，即難認允洽；是以本件聲明異議雖無理由，惟原處分既有
    如前所述之瑕疵，本院自應將原處分予以撤銷，並依道路交
    通管理處罰條例第35條第1 項第1 款規定，自為裁罰如主文
    第2 項所示。
據上論斷，應依道路交通管理處罰條例第87條第2 項，道路交通
案件處理辦法第20條前段，裁定如主文。
中    華    民    國    99    年    6     月    30    日
                  交通法庭法  官  陳明偉
以上正本證明與原本無異
如不服本裁定應於送達後5 日內向本院提出抗告狀
                          書記官  陳玉心
中    華    民    國    99    年    6     月    30    日

司法院資訊處製作；財團法人民間司法改革基金會備份。
